【裁判字號】    96,家訴,79
【裁判日期】    970502
【裁判案由】    確認繼承權不存在
【裁判全文】
臺灣板橋地方法院民事判決              96年度家訴字第79號
原      告  己○○
            戊○○
            丁○○
上三人共同  張瑞倫律師
訴訟代理人  羅瑩雪律師
被      告  甲○○（NGUYEN‧THI‧THU‧NGUYET）
上列當事人間請求確認繼承權不存在事件，本院於民國97年4 月
16日言詞辯論終結，判決如下：
    主  文
原告之訴駁回。
訴訟費用由被告負擔。
    事實及理由
一、被告未於言詞辯論期日到場，查無民事訴訟法第386 條各款
    所列情形之一，准原告聲請，由其一造辯論而為判決。
二、本件原告起訴主張：原告等為被繼承人丙○○之子女即法定
    繼承人，丙○○於民國94年6 月8 日死亡後，原告等於94年
    6 月20日申請除戶戶籍謄本，赫然發現丙○○於94年1 月28
    日向戶政機關辦理與越南籍被告之結婚登記，惟丙○○雖曾
    於94年1 月2 日至9 日間赴越南旅遊，但從未提及伊娶越南
    新娘之事，與其同住多年之原告戊○○及其他子女親友無人
    知悉被告之存在，更不曾謀面，而原告等透過三重分局函請
    臺北縣政府協尋，迄無法查得被告去向，原告等為免逾期申
    報遺產稅，只得將被告暫列繼承人於94年11月17日申報遺產
    稅。經查丙○○當時使用之唯一銀行帳戶臺北縣三重市農會
    存摺，其於94年1 月2 日赴越南前，非但未領取任何款項作
    為旅費，反於數日前之93年12月31日有筆來路不明之新臺幣
    （下同）35,000元現金存入，顯係收取費用接受他人安排赴
    越南與被告辦理假結婚，以便被告來臺工作，且被告來臺後
    不曾與丙○○聯繫，更未共同生活，足證二人並無結婚之真
    意，其婚姻不成立。惟被告因係丙○○戶籍登記上之配偶，
    丙○○死亡後，被告成為其遺產之共同繼承人，影響原告等
    其他繼承人之繼承權，爰依民法第1146條提起本件訴訟，並
    聲明：確認被告對丙○○之繼承權不存在。
三、被告則未於言詞辯論期日到場，亦未提出任何書狀，作何聲
    明或陳述。
四、得心證之理由：
（一）原告等主張其等為被繼承人丙○○之子女即法定繼承人，
      丙○○於94年6 月8 日死亡之事實，業據原告提出丙○○
      除戶戶籍謄本、原告等戶籍謄本3 件為證，堪予認定。
（二）又原告主張被繼承人丙○○生前於94年1 月28日向戶政機
      關辦理與越南籍被告之結婚登記，惟丙○○雖曾於94年1
      月2 日至9 日間赴越南旅遊，但丙○○從未提及伊娶越南
      新娘之事，與其同住多年之原告戊○○及其他子女親友無
      人知悉被告之存在，更不曾謀面，而丙○○當時使用唯一
      銀行帳戶臺北縣三重市農會存摺，於94年1 月2 日赴越南
      前，非但未領取任何款項作為旅費，反於數日前之93年12
      月31日有筆來路不明之35,000元現金存入，丙○○顯係收
      取費用接受他人安排赴越南與被告辦理假結婚，以便被告
      來臺工作，且被告來臺後不曾與丙○○聯繫，更未共同生
      活，足證二人並無結婚之真意等情，被告雖未提出任何答
      辯爭執，惟查：
      (1)按關於訴訟上自認及不爭執事實之效力之規定，在婚姻
        無效或不成立及婚姻有效或成立之原因、事實不適用之
        ，民事訴訟法第574 條第2 項定有明文。次按結婚應有
        公按結婚成立之要件，依各該當事人之本國法，涉外民
        事法律適用法第11條第1 項定有明文。是丙○○與被告
        婚姻是否成立，應依各該當事人之本國法併行適用後，
        方得認定；按2000年6 月9 日第22／2000／QH10之越南
        結婚及家庭法第13條第1 項固規定：「辦理婚姻登記機
        關於審核當事人間為合適之婚姻者，得為其辦理結婚登
        記。」，然而同法第9 條第2 項亦規定：「結婚必須男
        女雙方完全自願，不許任何一方對他方加以強迫或任何
        第三者加以干涉。」；另按表意人與相對人通謀而為虛
        偽意思表示者，其意思表示無效，我國民法第87條第1
        項前段定有明文，是以，依越南結婚及家庭法及我國民
        法之規定，結婚之身分行為仍須在結婚之雙方當事人間
        均具有真實之結婚意思表示時，始為合法有效，否則基
        於該無效之意思表示所締結之婚姻亦屬自始無效之婚姻
        。而通謀虛偽意思表示係屬權利障礙事項，應由主張者
        負舉證證明之責。本件原告既主張被告與丙○○間未有
        結婚之真意，揭諸前開說明，自應由原告就其主張負舉
        證責任，合先敘明。
      (2)依原告所提出丙○○之護照影本、登機證影本、機票影
        本及出入境資料、臺北縣三重市農會存摺存摺影本，僅
        能證明丙○○有於93年6 、7 月間領取存款、同年12月
        31日以現金存入35,000元之紀錄，及丙○○曾於94年1
        月2 日至9 日搭機赴越南之事實，而丙○○自越南返國
        後，即於94年1 月28日親自攜帶其與被告於94年1 月4
        日在越南結婚之結婚證書、聲明書等證明文件，前往戶
        政機關辦理結婚登記之情，亦有臺北縣三重市戶政事務
        所96年6 月28日北縣重戶字第096000 05 630 號函附結
        婚登記申請書等文件在卷可稽，是以丙○○與被告於94
        年1 月4 日在越南結婚之事實，洵堪認定，究難僅以丙
        ○○於赴越南前未自其臺北縣三重市農會帳戶內領取款
        項反而存入現金之行為，遽為推論丙○○赴越南與被告
        結婚即屬假結婚。
      (3)又證人即原告叔叔庚○○雖證稱：（問：是否知道丙○
        ○有娶一位越南新娘即被告的事情？）不知道，是直到
        我哥哥死亡後，要辦理繼承的時候，才知道。（問：有
        無與丙○○住在一起？）我與他是住在巷頭、巷尾，有
        經常來往。（問：丙○○生前是否有去過越南？）丙○
        ○生前有去過越南二次，第一次去的時候是去越南玩，
        丙○○當時是跟我另外壹個哥哥去的。第二次去越南娶
        老婆的這次，我就完全不知道。（問：何時知道丙○○
        第二次有去越南？）丙○○去的時候我不知道，是我問
        鄰居說，怎麼沒有看到我哥哥，鄰居說我哥哥去越南，
        我才知道我哥哥去越南，但是我不知道他這次是去娶越
        南老婆。（問：丙○○返台後，有無跟你提到娶越南老
        婆的事情？）沒有提到。（問：丙○○有無跟你提到被
        告，或是你有無看過被告？）沒有等語，及證人即丙○
        ○前配偶辛○○證稱：（問：與原告的父親離婚後是否
        有回去原告家？）大概一兩天就會回去看小孩，還是會
        跟原告的父親有互動。（問：是否有聽過你的前夫跟你
        說過他有再婚的事情？）沒有。（問：你的前夫到後期
        有沒有工作？）沒有，都是他兒子一天一、兩百給他。
        （問：有沒有在原告家看過被告？）根本就不知道有這
        個人。（問：你前夫過世前你有無去醫院照顧他？）有
        。（問：照顧的情形如何？）我有請外勞看護我前夫，
        我有空也會每天都過去。（問：這期間有沒有詢問過前
        夫是否再娶一個人來照顧他？）有，他說他老了，也沒
        有錢了，為什麼還要再娶一個來麻煩等語，及證人即原
        告戊○○之女友乙○○證稱：（問：你是否在原告的父
        親過世前有去過他們家？）是的，我當時幾乎住在他們
        家。（問：是否曾經聽過原原告的父親有娶越南新娘的
        事情嗎？）沒有，原告的父親有跟我說要出門，他跟我
        說是去玩，所以不需要接送機。（問：原告的父親經濟
        狀況如何？）他的錢都是原告戊○○每天固定給一定的
        金額當零用錢，所以他身上是沒有一筆錢的。（問：是
        否有在原告家看過被告？）沒有等語，然依其等證詞，
        充其量僅能證明丙○○未告知子女、證人有關與被告結
        婚之事，以及子女、證人均未曾見過被告之情，惟丙○
        ○未肯告知再婚之考量因素不一，實難僅以丙○○未告
        知再婚及原告未曾見過被告等客觀情事，遽為推論測臆
        丙○○與被告於越南結婚時未有結婚之真意，是原告之
        主張，尚無可取。
      (4)綜上，本件原告既未能舉證證明丙○○與被告間未具有
        真實之結婚意思表示，自不得僅對未曾謀面之被告有疑
        ，而認渠等婚姻係屬通謀虛偽意思表示之無效婚姻。
（三）從而，原告訴請判決確認被告對丙○○之繼承權不存在，
      為無理由，應予駁回。
五、依民事訴訟第78條，判決如主文。
中    華    民    國    97    年    5     月    2     日
                  家事法庭  法  官  葉靜芳
以上正本證明與原本無異。
如對本判決上訴，應於判決送達後20日內向本院提出上訴狀。
中    華    民    國    97    年     5    月    2     日
                            書記官   劉春美


司法院資訊處製作；財團法人民間司法改革基金會備份。
